【裁判字號】    98,家訴,80
【裁判日期】    990211
【裁判案由】    分割遺產
【裁判全文】
臺灣嘉義地方法院民事判決              98年度家訴字第80號
原      告  甲○○○
被      告  丁○○
            乙○○
            丙○○
上列當事人間請求分割遺產事件，本院於中華民國98年2月2日言
詞辯論終結，判決如下：
   主   文
一、原告甲○○○、被告丁○○、乙○○、丙○○公同共有之被
    繼承人蔡耀庭所遺如附表一、二所示之不動產及存款應予分
    割如附表一、二所示。
二、原告應分別給付被告丁○○、乙○○、丙○○各新臺幣23,1
    83元。
三、本判決第2項，得假執行。
四、訴訟費用由被告負擔2分之1，餘由兩造按如附表三所示之應
    繼分比例負擔。
    事實及理由
甲、程序方面：被告丁○○、丙○○經合法通知，均未於最後言
    詞辯論期日到場，亦未委任代理人到場，核無民事訴訟法第
    386條所列各款情形，爰依原告之聲請，由其一造辯論而為
    判決。
乙、實體方面：
一、本件原告起訴主張：
（一）被繼承人蔡耀庭於民國98年5月26日死亡，遺有如附表一
      、二所示之遺產，兩造分別為其配偶及子女（被告丁○○
      係被繼承人之孫女），法定應繼分各為4分之1。惟原告依
      民法第1030條之1規定有生存配偶剩餘財產差額分配請求
      權，並向財政部南區國稅局嘉義市分局核定該金額為新臺
      幣（下同）1,286,028元，且同意予以核發遺產稅免稅證
      明書。
（二）又被繼承人所遺留如附表一所示之遺產，為原告將來居住
      之場所，為求俾供居住之需求，屢向被告等人商請辦理，
      均無法達成共識，爰請求1、就如附表一、二所示之遺產
      分割如附表一、二所示。2、訴訟費用由被告負擔。
（三）提出戶籍謄本、繼承系統表、財政部南區國稅局嘉義市分
      局函影本、遺產稅免稅證明書影本、遺產分割協議書影本
      、遺產清冊、土地、建物登記謄本等為證。
（四）對於被告抗辯所為之陳述：若依原告之分割方案，原告可
      將分得如附表一所示之遺產超過部分，以現金補償予被告
      等語。
二、被告丁○○、丙○○雖未於最後言詞辯論期日到場，惟其曾
    到庭主張：為恐被告乙○○未來將如附表一所示之財產出售
    ，故本件被繼承人所遺留如附表一、二所示之遺產，均應按
    兩造應繼分比例，均分為4分之1，且如附表一所示之房、地
    亦要兩造保持共有等語。
三、經查，本件被繼承人蔡耀庭於98年5月26日死亡，遺有如附
    表一、二所示之土地、房屋及存款，又上述土地、房屋並已
    辦理繼承登記，而對於全部遺產，並無以遺囑定方割方法或
    禁止分割遺產等情，業據原告提出戶籍謄本、繼承系統表、
    財政部南區國稅局嘉義市分局函影本、遺產稅免稅證明書影
    本、遺產清冊、土地、建物登記謄本等為證，並為被告所不
    爭執，自堪信為真實。
四、原告之剩餘財產分配請求權部分：
（一）按法定財產制關係消滅時，夫或妻現存之婚後財產，扣除
      婚姻關係存續所負債務後，如有剩餘，其雙方剩餘財產之
      差額，應平均分配。民法第1030條之1第1項定有明文。而
      離婚、夫妻一方死亡均為夫妻法定財產制關係消滅之原因
      ；由立法理由而言，剩餘財產分配請求權之目的，乃在貫
      徹男女平等之原則，故於婚姻關係存續中所增加之財產，
      除無償取得之情形外，夫妻均有平均分配之權利，並不因
      係夫妻一方死亡或離異而有不同，故法定財產制關係若因
      夫妻一方先於他方死亡而消滅，應先計算夫妻各自之婚後
      財產，嗣後生存之配偶再依上開規定，請求剩餘財產差額
      2分之1；經依上開規定清算分離後，屬於死亡配偶之財產
      者，始為其遺產，生存之配偶尚得再依繼承法有關規定與
      其他繼承人共同繼承。本件被繼承人蔡耀庭於98年5月26
      日死亡後，其與原告間之夫妻法定財產制關係當然消滅，
      依上開規定，如附表一、二所示之遺產於扣除婚姻關係存
      續所負債務後，應先由原告取得2分之1。基上，原告主張
      其得先依夫妻剩餘財產分配法律關係，請求分配系爭遺產
      之2分之1，依法洵屬有據。被告丙○○、丁○○主張如附
      表一、二之全部遺產，應由兩造各依應繼分4分之1比例分
      割云云，洵無可採。
（二）查原告為被繼承人蔡耀庭之配偶，兩人並未就夫妻財產約
      定適用之財產制度，自應適用法定財產制；又如附表一、
      二所示之遺產可扣除之配偶剩餘財產差額分配請求權共計
      1,286,028元乙情，有財政部臺灣省南區國稅局嘉義市分
      局98年6月17日南區國稅嘉市一字第0980012033號函影本
      附卷可參，並為兩造所不爭執，自堪信為真實，準此，原
      告得行使夫妻剩餘財產分配請求權價額，即為1,286,028
      元。
（三）又剩餘財產應平均分配之差額，並未區分差額之類別，亦
      即並非僅得以金錢平均分配。本件被繼承人蔡耀庭可供分
      配之剩餘財產中，如附表二所示之存款部分僅有1,116,44
      1元，顯不足以分配上開差額，此外蔡耀庭所遺財產中尚
      有如附表一編號1至3所示之不動產。原告主張於剩餘財產
      分配請求時，先取得如附表一編號1至3所示之不動產，超
      出之部分，再以現金補償之方式補償予被告等人，此方式
      可使分配方式單純化，復經被告乙○○同意（見本院99年
      1月19日言詞辯論筆錄），自屬適當；雖被告丙○○、丁○○主張如附表一編號1至3所示之不動產亦應按兩造之應
      繼分比例分配，惟若依其二人之分割方案，其二人除按應
      繼分比例分得如附表一編號1至3所示之不動產外，就如附
      表二所示之存款將不得分配，此外，尚須再補償現金予原
      告，此方式顯非其二人所願（蓋被告丙○○、丁○○原本
      主張如附表一、二所示之遺產均分4分之1）。
（四）又按如附表一編號1至3所示之不動產，依國稅局所核定之
      價值為1,750,908元，此有財政部南區國稅局遺產稅免稅
      證明書影本1份附卷可稽，亦為兩造所不爭，是以原告因
      剩餘財產得請求分配之金額，於取得如附表一編號1至3所
      示之不動產後，其超出部分共計464,880元（1,750,908元
      -1,286,028元=464,880元）；而原告就蔡耀庭之遺產僅可
      分得395,330元（詳後述），是其共計多分配69,550元（4
      64,880元-395,330元=69,550元）。經結算後原告應分別
      給付被告3人各【23,183元】（69,550元/3=23,183元），
      如主文第2項所示。
五、被繼承人蔡耀庭之遺產範圍及分割方式：
（一）蔡耀庭死亡時之財產原如附表一、二所示，扣除前揭原告
      所請求相當於剩餘財產差額之財產後，所餘即如附表二所
      示之存款，及前述原告取得剩餘財產後多分配之464,880
      元，共計1,581,321元（464,880元+1,116,441元=1,581,3
      21元），即屬蔡耀庭之遺產。
（二）按繼承人有數人時，在分割遺產前，各繼承人對於遺產全
      部為公同共有；繼承人得隨時請求分割遺產，但法律另有
      規定或契約另有訂定者，不在此限，民法第1151條、第11
      64條分別定有明文。是以，遺產之公同共有係以遺產之分
      割為其終局目的，而以公同共有關係為暫時的存在。本件
      被繼承人蔡耀庭遺有上開遺產，揆諸前揭規定，兩造在分
      割遺產前，對於遺產全部為公同共有，因上開遺產並無不
      能分割之情形，亦無不分割之約定，兩造就上開遺產既不
      能協議分割，則原告以遺產分割為由終止兩造間之公同共
      有關係，請求分割被繼承人蔡耀庭之遺產，自屬有據。
（三）又按遺產繼承人，除配偶外，依下列順序定之：(1)直系血
      親卑親屬。(2)父母。(3)兄弟姊妹。(4)祖父母。又同一順序
      之繼承人有數人時，按人數平均繼承；配偶與第1138條第
      一順序之繼承人同為繼承時，其應繼分與他繼承人平均。
      民法第1138條、第1141條本文、第1144條第1款分別定有
      明文。查原告被繼承人蔡耀庭之配偶，被告乙○○、丙○○為被繼承人之子女，被告丁○○則為被繼承人之孫（其
      應繼分係繼承自被繼承人之女蔡秀麗），有戶籍謄本在卷
      可稽，揆諸前開規定，被繼承人之遺產即應由兩造共同繼
      承，且每人應繼分各為4分之1。次按在公同共有遺產分割
      自由之原則下，民法第1164條規定：繼承人得隨時請求分
      割遺產，該條所稱之「得隨時請求分割」，依同法第82 9
      條及第830條第1項規定觀之，自應解為包含請求終止公同
      共有關係在內，俾繼承人之公同共有關係歸於消滅而成為
      分別共有，始不致與同法第829條所定之旨趣相左，庶不
      失繼承人得隨時請求分割遺產之立法本旨，換言之，終止
      遺產之公同共有關係，既應以分割方式為之，將遺產之公
      同共有關係終止改為分別共有關係，性質上自亦屬分割遺
      產方法之一。
（四）準此，原告主張就被繼承人蔡耀庭之遺產，按應繼分比例
      4分之1之方式分割，自屬遺產分割方法之一種，亦與法無
      違。而被告乙○○對於原告主張之分割方案，表示無意見
      ，被告丙○○、丁○○亦僅主張如附表一、二所示之財產
      亦應分為4分之1，其餘無意見，是採取原告主張之按應繼
      分比例分割之方法，既與法無違，亦不失公平妥適，且與
      全體當事人之意願無違，自可採取。
（五）故兩造依遺產分割請求權，就上開遺產金額共計1,581,32
      1元，按兩造應繼分各4分之1分配，可各取得395,330元（
      1,581,321元/4=395,330元），為有理由，應予准許。爰
      將兩造就如附表一、二所示之財產，其換算及計算式如附
      表一、二所示。
六、綜上，原告請求剩餘財產之分配共計1,286,028元，核屬有
    據；從而，原告主張其剩餘財產分配額，以取得如附表一編
    號1至3所示之不動產，為有理由，應予准許。另原告訴請分
    割被繼承人蔡耀庭之遺產，即係以原告起訴狀之送達，向被
    告表示終止上開遺產之公同共有關係，依首揭說明，原告之
    請求判決分割，洵屬正當，亦應予准許。
七、本件事證已臻明確，兩造其餘主張及所提未經援用之證據，
    經本院審酌後，認為均不足以影響本判決之結果，自無逐一
    詳予論駁之必要，併此敘明。
八、因主文第2項之給付金額均未逾50萬元，爰依民事訴訟法第3
    89條第1項第5款之規定，本院依職權宣告假執行，如主文第
    3項所示。
九、末按因共有物分割、經界或其他性質上類似之事件涉訟，由
    敗訴當事人負擔訴訟費用顯失公平者，法院得酌量情形，命
    勝訴之當事人負擔其一部，民事訴訟法第80條之1定有明文
    。且分割遺產之訴，乃固有必要共同訴訟，具非訟性質，是
    原告起訴請求，雖屬於法有據，然被告之應訴，實亦係固有
    必要共同訴訟之性質所使然，職故，被告所為之抗辯，自屬
    其伸張、防衛權利之必要；況且，系爭土地既係因兩造無法
    協議分割，始經原告起訴請求本院裁判分割，則兩造顯均因
    本件訴訟而互蒙其利，為求公允，本院認本件分割遺產部分
    之訴訟費用應由兩造依分得遺產之比例分擔較為公允，爰併
    同剩餘財產分配請求部分，酌定本件訴訟費用之分擔如主文
    第4項所示。
十、據上論結，本件原告之訴為有理由，依民事訴訟法第385條
    第1項前段、第389條第1項第5款、第78條、第80條之1、第8
    5條第1項但書，判決如主文。
中    華    民    國    99    年    2     月    11    日
                  家事法庭  法  官  黃仁勇
以上正本係照原本作成
如對本判決上訴應於判決送達後20日向本院提出上訴狀
中    華    民    國    99    年    2     月    11    日
                            書記官  孫靜芳
附表一：
┌──┬─────┬────┬───┬───────┬────┐
│    │          │        │      │每人應得之權利│        │
│編號│土地地號  │面    積│權利範│範圍（應有部分│  備註  │
│    │          │        │圍    │）            │        │
├──┼─────┼────┼───┼───────┼────┤
│    │嘉義市白川│4677平方│900/10│由原告取得    │        │
│  1 │段21-0地號│公尺    │0000  │              │        │
├──┼─────┼────┼───┼───────┼────┤
│    │嘉義市車店│450平方 │同上  │同上          │        │
│  2 │段60-0地號│公尺    │      │              │        │
├──┼─────┼────┼───┼───────┼────┤
│    │嘉義市新榮│        │全部  │同上          │        │
│  3 │路20號4樓 │        │      │              │        │
└──┴──────────┴───┴───────┴────┘
附表二（存款部分）：
┌────────────────┬─────────────┐
│1、嘉灣銀行嘉北分行定期存款600,0│合計共1,116,441元，由被告 │
│   00元。                       │乙○○、丙○○、丁○○各分│
├────────────────┤得372,147元；因原告分得如 │
│2、嘉灣銀行嘉北分行活期存款214元│附表一所示之財產，多分配69│
│   。                           │,550元，故原告應再給付予每│
├────────────────┤名被告23,183元（69,550/3=2│
│3、嘉灣銀行嘉義分行活期存款6,782│3,183元）。               │
│   元。                         │                          │
├────────────────┤                          │
│4、嘉灣銀行嘉義分行優惠存款409,0│                          │
│   00元。                       │                          │
├────────────────┤                          │
│5、合作金庫東嘉義分行定期存款100│                          │
│   ,000元。                     │                          │
├────────────────┤                          │
│6、合作金庫東嘉義分行活期存款445│                          │
│   元。                         │                          │
└────────────────┴─────────────┘
附表三：
┌──────┬─────────┐
│公同共有人  │應  繼  分        │
├──────┼─────────┤
│甲○○○    │1/4               │
├──────┼─────────┤
│乙○○      │1/4               │
├──────┼─────────┤
│丙○○      │1/4               │
├──────┼─────────┤
│丁○○      │1/4               │
└──────┴─────────┘

司法院資訊處製作；財團法人民間司法改革基金會備份。
